臺灣嘉義地方法院民事判決
110年度簡上字第97號 
上  訴  人  朱振順  

訴訟代理人  吳宏輝律師
複 代理 人  吳展育律師
被  上訴人  蔡孟諴  

上列當事人間給付票款事件，上訴人對於中華民國110年9月9日
本院簡易庭110年度嘉簡字第110號第一審判決提起上訴，經本院
合議庭於民國111年3月9日言詞辯論終結，判決如下：         
    主  文
上訴人之上訴及假執行之聲請均駁回。
第二審訴訟費用由上訴人負擔。
    事  實  及  理  由
壹、上訴人除引用原審陳述外，另補充陳述：
一、被上訴人就系爭支票上之簽名，辯稱非其所親簽，原審時上
　　訴人聲請送法務部調查局進行筆跡鑑定，然該局函覆因未提
　　供足夠數量之被上訴人平日簽名筆跡原本，故參鑑實料不足
　　難以鑑定，上訴人復於民國110年8月26日辯論程序中提出被
　　上訴人另案收受文件時簽名之回證作為參鑑資料，惟被上訴
　　人竟當庭表示該回證之簽名非其所親簽，故而無法以此再送
　　筆跡鑑定。
二、被上訴人平日之簽名筆跡，本非上訴人所能輕易取得，上訴
　　人僅能提供兩造相關案件文件中之筆跡，無法提供充分數量
　　供鑑定實屬正常，被上訴人平日之簽名筆跡應為偏在於一方
　　之證據，依最高法院106年台上字第2435號民事判決意旨，
　　應轉換舉證責任或減輕上訴人證明度，原審未考量上訴人舉
　　證上之困難，要求上訴人提供被上訴人平日簽名筆跡協助鑑
　　定，亦未減輕上訴人之證明度，逕以上訴人未充分舉證系爭
　　支票上背書人簽名為真正而判決上訴人敗訴，原審判決有違
　　背舉證責任分配原則之處，應予廢棄。
三、另查被上訴人之父即訴外人蔡錦松（下稱蔡錦松）為系爭支
　　票之發票人，應就系爭支票之簽發過程、事實有完整了解，
　　然經本院合法傳喚二次均未到庭，被上訴人在庭亦稱與其父
　　蔡錦松許久未見面，蔡錦松亦早已搬離上訴人住所云云。然
　　依本院簡易庭110年度嘉簡字第713號民事判決可看出，蔡錦
　　松於110年3月29日前仍設籍於嘉義縣○○鄉○○村○○路○
　　段0000號，後雖遷移戶籍至嘉義市○○路○段000巷00弄0號
　　，惟經另案囑託員警實際訪查，蔡錦松並未實際居住於嘉義
　　市○○路○段000巷00弄0號，顯見蔡錦松係為迴避債權人對
　　其住處之動產強制執行才更改戶籍地址，並無實際遷徙之意
　　。又上訴人即聲請人之支付命令於110年2月22日發出，並有
　　送達被上訴人與蔡錦松當時共同之住所嘉義縣○○鄉○○村
　　○○路○段0000號，蔡錦松對於本件訴訟應無理由不知情，
　　卻對本件之傳唤作證故意不到，顯為避免因作證而陳述不利
　　於被上訴人之證詞，不應以蔡錦松未到庭作證而遽為不利上
　　訴人之判斷。
四、按偽造票據上背書人簽名，構成刑法第210條偽造私文書之
　　犯罪（最高法院70年台上第2162號、59年台上字第2588號判
　　例意旨參照），行使有偽造背書人簽名之票據，則構成刑法
　　第216條行使偽造私文書之犯罪。本件被上訴人主張系爭支
　　票之背書簽名非其所簽，若被上訴人主張為真，則代表上訴
　　人有觸犯前述刑法規定之重大嫌疑，然被上訴人至今未就他
　　人偽造其簽名於票據以及上訴人行使有偽造背書人簽名票據
　　之行為提出任何刑事上追訴，一般人如遭他人偽造簽名於票
　　據並以偽造之票據請求付款，通常都會追究犯罪行為人之刑
　　事責任，被上訴人卻遲未就此提出刑事上追訴實有違常理。
五、綜上所述，被上訴人雖辯稱系爭支票之背書非其所簽，然被
　　上訴人對筆跡鑑定消極不配合，發票人即其父蔡錦松又避不
　　出面作證，主張票據簽名遭偽造卻未提出刑事方面之追訴，
　　以上顯示被上訴人之抗辯並無客觀事證可支持，故可認定被
　　上訴人為本件糸爭支票之背書人，上訴人請求被上訴人依票
　　據文義給付票款，依法有據。
六、並聲明：
  ㈠原判決廢棄。
  ㈡被上訴人應給付上訴人500,000元整，及自109年11月4日起算
    日起至清償日止，按年息百分之五計算之利息。
  ㈢上訴人願供擔保，請准宣告假執行。
  ㈣歷審程序費用由被上訴人負擔。　　　　　　          
貳、被上訴人除引用原審陳述外，另補充陳述：
    否認系爭支票背書為本人所親簽，且相同案件已於本院110
    年度嘉簡字第8號開過庭了；上訴人既主張系爭支票為被上
    訴人所親簽，自應由上訴人舉證以實其說。上訴人所提出另
    案回證也不是被上訴人所親簽，被上訴人平日少有在文件上
    簽名，更不可能保留簽名文件。並聲明：如主文所示。
參、本院之判斷：
一、經查，原審將兩造不爭執被上訴人「蔡孟諴」簽名筆跡為真
    正之文書（即司促卷第37頁民事聲請閱卷狀之被上訴人簽名
　　、原審卷第5頁民事支付命令異議狀之被上訴人簽名、被上
    訴人當庭書寫之簽名），併同系爭支票原本，囑託法務部調
    查局鑑定簽名筆跡是否為同一人？經該局以110年7月19日函
    覆稱：本案因參鑑資料不足，以現有資料歉難鑑定等語，有
    上開函文在卷可按（詳原審卷第59頁）。足見因參鑑資料不
    足，尚無從認定系爭支票上「蔡孟諴」之簽名與參鑑資料上
    「蔡孟諴」之簽名係同一人所為。
二、本院另觀諸兩造不爭執被上訴人「蔡孟諴」簽名筆跡為真正
    之文書，不論是聲請閱卷狀上被上訴人之簽名、支付命令異
    議狀上被上訴人之簽名、或是被上訴人於原審當庭書寫之簽
    名，字跡外觀屬於工整方正，運筆上並無將字體連貫以一筆
    書寫之特性（詳司促卷第37頁、原審卷第5、51、87頁)。然
    而，系爭支票上「蔡孟諴」之簽名筆跡，「蔡」的「示」部
    分、「孟」的「皿」部分、「諴」的「戈」部示，卻都以筆
    劃連續的書寫方式為之（詳司促卷第9頁)。在運筆筆劃及書
    寫習慣上，兩者特徵有明顯不同。因此，由客觀情形觀之，
    系爭支票上「蔡孟諴」之簽名，與被上訴人不爭執為真正之
    「蔡孟諴」簽名，亦難認係同一人之簽名。
三、至於上訴人雖抗辯稱其取得被上訴人簽名不易，原審未考量
    被上訴人平日簽名筆跡係偏在於一方，未減輕上訴人之舉證
    責任，原審有違舉證責任分配原則云云。惟查：
　㈠89年2月9日修正之民事訴訟法第277條增設但書，規定「但法律別有規定，或依其情形顯失公平者，不在此限」，乃因於民事舉證責任之分配情形繁雜，僅設原則性之概括規定，未能解決一切舉證責任之分配問題，故而增設但書規定，惟受訴法院決定是否適用該條但書所定公平之要求時，應視各該具體事件之訴訟類型特性暨待證事實之性質，斟酌當事人間能力、財力之不平等、證據偏在一方、蒐證之困難、因果關係證明之困難及法律本身之不備等因素，透過實體法之解釋及政策論為重要因素等法律規定之意旨，較量所涉實體利益及程序利益之大小輕重，按待證事項與證據之距離、舉證之難易、蓋然性之順序，並依誠信原則，定其舉證責任或是否減輕其證明度，進而為事實之認定並予判決，以符上揭但書規定之旨趣，實現裁判公正之目的。若與該條但書所定之本旨不相涉者，自仍適用該本文之規定，以定其舉證責任。
　㈡本院審酌私文書之真正，本應由主張為真正之人負證明責任
　　，而本件被上訴人不但否認支票上「蔡孟諴」之簽名為真正
　　正，且依客觀之外觀觀察，系爭支票上「蔡孟諴」之簽名，
    與被上訴人本人之簽名亦有明顯差異之處，故原審審酌本件
    事件訴訟類型特性暨待證事實之性質、舉證之難易、蓋然性
    之順序等情，認系爭支票上「蔡孟諴」簽名之真正，仍應由
    上訴人負舉證證明之責，其舉證責任之分配並無違誤。上訴
    人上訴意旨指摘原審未減輕上訴人之舉證責任或證明度，違
    背舉證責任分配云云，自屬無據。
四、此外，上訴人就系爭支票上「蔡孟諴」之簽名為被上訴人所
    為乙節，未能提出其他證據舉證證明為真正，則上訴人依票
    據法律關係請求被上訴人給付支票票款，即屬無據。又上訴
    人雖曾聲請傳喚系爭支票發票人蔡錦松，惟本院依蔡錦松之
    戶籍地及居所地加以通知，蔡錦松均未到庭，上訴人乃捨棄
    傳喚，附此說明。
肆、綜上所述，上訴人雖主張系爭支票上「蔡孟諴」之簽名背書
    為真正，惟就上開簽名確實係被上訴人本人所為之事實，上
    訴人無法提出相關證據證明之。從而，上訴人依票據法律關
    係請求被上訴人給付支票票款，為無理由，不應准許。原審
    駁回上訴人之請求，於法並無不合。上訴人上訴意旨仍執前
    詞指摘原判決不當，求予廢棄改判，為無理由，應駁回其上
    訴及假執行之聲請。
伍、本件待證事實已臻明確，兩造其餘之攻擊防禦方法及舉證，
    經本院斟酌後，認於判決結果已不生影響，爰不一一詳為論
    述。
陸、據上論結，本件上訴為無理由，依民事訴訟法第436條之1第
    3項、第449條第1項、第78條，判決如主文。
中　　華　　民　　國　　111 　年　　3 　　月　　30　　日
                  民事第二庭審判長法　官　林中如 
　　　　　　　　　                法  官  陳卿和
　　　　　　　　　                法  官  呂仲玉    
以上正本係照原本作成。
本件不得上訴。  
中　　華　　民　　國　　111 　年　　3 　　月　　30　　日
                                  書記官　林柑杏
附表：　　　　　　　　　　　
發票人 背書人     發票日    提示日 票面金額 票據號碼 蔡錦松 蔡孟諴 109年10月31日 109年11月4日 500,000元 QD0000000